最高法院刑事判決　　　　　　　　　　　　　　　九十三年度台上字第三三０三號
　　上　訴　人　甲○○
右上訴人因殺人案件，不服台灣高等法院台南分院中華民國九十三年三月四日第二審
更審判決（九十二年度上重更(一)字第三七二號，起訴案號：台灣雲林地方法院檢察署
七十八年度偵字第二０三０、二一九九號），提起上訴，本院判決如左：
    主  文
原判決撤銷，發回台灣高等法院台南分院。
    理  由
本件原判決認定上訴人甲○○於民國七十八年間，因與被害人簡明俊有賭債及槍枝買
賣糾紛，乃與二名不詳姓名成年男子共同基於殺害被害人之犯意，三人意圖供自己犯
罪之用，先於七十八年間某日取得制式手槍二把及子彈六顆，復於七十八年六月十四
日晚上七、八時許，由上訴人撥打呼叫器予在屏東市之被害人，上訴人於被害人以電
話回覆時邀請其至雲林縣斗六市○○路之跑天下理髮廳見面，被害人隨即駕車搭載女
友賴美娟北上，於七十八年六月十四日晚上十時許，抵雲林縣斗六市跑天下理髮廳，
被害人即進入該理髮廳內向黃清凱探詢，得知上訴人尚未抵達，即偕同賴美娟至斜對
面之「多多冰果店（斗六市○○路與永安路口）」吃冰，數分鐘後，黃清凱亦至該冰
果店與被害人聊天，嗣黃清凱於同日晚間十時三十分許離開冰果店返回前開理髮廳時
，被害人適見上訴人與二位不詳姓名成年男子駕車抵達，將車停在理髮廳對面靠近路
口處，被害人即對賴美娟說「他來了」，迅即衝出與黃清凱併行，隨即在路口越過永
安路中線幾步處，遇見上訴人與該二名不詳姓名成年男子，黃清凱於與上訴人打招呼
後即回至跑天下理髮廳，而上訴人與該二名不詳姓名成年男子隨即在路口欲拉被害人
上車，被害人不從，上訴人與該二名不詳姓名成年男子即分持制式手槍二把朝被害人
射擊，被害人受傷後往多多冰果店內逃跑，上訴人與該二名不詳姓名成年男子尾隨追
上繼續朝被害人開槍，致被害人之大腿、腰部、臀部、頭部等處共中六槍，因腦實質
破碎及血液溢出而當場死亡。嗣經警在現場及被害人體內取出彈殼二個、彈頭五個及
些許彈頭碎片，送請內政部警政署刑事警察局，就上開彈殼、彈頭、彈頭碎片鑑驗結
果，發現五顆彈頭，有二顆為０‧四五吋，三顆為０‧三八吋（或九MM），而查悉「
甲○○」係遭制式槍枝擊發所殺，且係使用制式槍枝二把所為。上訴人於案發後逃往
大陸地區，至九十一年十月十四日，始經大陸地區遣返台灣地區等情。因而撤銷第一
審判決，改判依牽連犯論處上訴人共同殺人罪刑（累犯，處無期徒刑，褫奪公權終身
），固非無見。
惟查：(一)、當事人聲請調查之證據，如與本案之待證事實無關緊要者，事實審法院固
可以裁定駁回，毋庸為無益之調查。若於事實確有重要關係，而又非不易調查或不能
調查者，則為明瞭案情起見，自應依法踐行調查之程序，否則即屬應於審判期日調查
之證據而未予調查之違法。上訴人否認有前揭犯行，辯稱：伊於七十八年六月十日之
前即已前往大陸地區，且於被害人遭槍殺前後均滯留大陸地區，大陸地區發生六四天
安門事件之後，伊並曾透過賴火山之（０五）0000000號電話聯絡伊父親，賴
火山及其子賴志榮均曾在場接聽電話，聲請傳喚賴火山、賴志榮二人，用以證明伊於
案發時確不在場（原審卷第一宗第一０四頁、第一八七至一八八頁）；另聲請傳喚大
陸地區人民朱凌璐、朱雲仙、姚莉等人，用以證明案發時間伊確在大陸地區（原審卷
第一宗第一四三至一四四頁）等情。苟賴火山、賴志榮、朱凌璐、朱雲仙、姚莉到庭
為有利上訴人之供述，則上訴人是否有檢察官所指之犯行，即非無疑，案關重典，自
應詳予調查釐清，俾昭折服，期成信讞。原審對上情未詳予調查釐清，復未說明其就
上情何以不為調查之理由，其查證未盡且理由欠備，遽行判決，尚有未合。(二)、有罪
判決書之事實一欄，為判斷其適用法令當否之準據，法院應將依職權認定與論罪科刑
有關之事實，翔實記載，然後於理由內逐一說明其憑以認定之證據，並使事實認定與
理由說明，互相適合，方為合法。倘事實認定與理由說明，不相一致，或事實與理由
欄內之記載，前後齟齬，按諸刑事訴訟法第三百七十九條第十四款後段規定，均屬判
決理由矛盾之當然違背法令。原判決事實欄記載：嗣經警在現場及被害人體內取出二
個彈殼、五個彈頭及些許彈頭碎片，送請內政部警政署刑事警察局，就上開彈殼、彈
頭、彈頭碎片鑑驗結果，發現五顆彈頭，有二顆為０‧四五吋，三顆為０‧三八吋（
或九MM），而查悉「甲○○」係遭制式槍枝擊發所殺，且係使用制式槍枝二把所為（
原判決第三頁第一至四行）等情，究係認定被害人為制式槍枝擊發所殺？抑係認定上
訴人為制式槍枝擊發所殺？其事實欄前後記載並非一致，不足為適用法律之依據，已
有未合（按諸原判決事實欄記載：七十八年六月十四日晚上十時四十分許，「甲○○
」當場死亡（原判決第二頁第十九行）部分，原審已於九十三年四月二十七日裁定更
正為「簡明俊」當場死亡）。乃理由欄復又說明：內政部警政署刑事警察局，就現場
及被害人體內彈殼、彈頭、彈頭碎片鑑驗結果，發現五顆彈頭中有二顆為０‧四五吋
，三顆為０‧三八吋（或九MM），因認係「制式槍枝所擊發」，亦有該局鑑驗通知書
在卷可憑（原判決第十頁第九至十一行）等情，其事實欄之認定記載與理由欄之論斷
說明不盡相符，尚有未合。(三)、有罪之判決書，對於被告有利之證據不採納者，應記
載其理由，刑事訴訟法第三百十條第二款定有明文。上訴人否認有前揭犯行，辯稱：
本件案發時伊在大陸地區，賴美娟不利於伊之供述各情，並非實在等語。而證人莊達
人證稱：伊隔天去殯儀館看被害人驗屍時，有碰到被害人女友阿娟（即賴美娟），伊
問賴美娟何人槍殺被害人，賴美娟說她沒有看見是誰槍殺的（九十二年度上重訴字第
一一三號卷第一０六頁）；伊問賴美娟有無看到「阿發」，賴美娟說她沒有看到「阿
發」，她當時躲在桌下（原審卷第二宗第二七九頁）等語。莊達人上開供述各情是否
屬實，苟莊達人上開供述各節屬實，其何以不足為有利上訴人之認定？原審對上情未
詳予調查釐清，復未說明上情何以不足為有利上訴人認定之理由，尚有未洽。上訴意
旨指摘原判決不當，尚非全無理由，應認仍有撤銷發回更審之原因。
據上論結，應依刑事訴訟法第三百九十七條、第四百零一條，判決如主文。
中　　　華　　　民　　　國　　九十三　　年　　　六　　　月　　二十八　　日
                              最高法院刑事第三庭
                                  審判長法官  董  明  霈
                                        法官  林  茂  雄
                                        法官  張  祺  祥
                                        法官  郭  毓  洲
                                        法官  吳  三  龍
      右正本證明與原本無異
                                              書  記  官
中　　　華　　　民　　　國　　九十三　　年　　　七　　　月　　　七　　　日
                                                                        Ａ
